最高法院刑事判決　　　　　　　　　　　　　　　九十三年度台上字第二五八八號
　　上　訴　人　台灣高等法院檢察署檢察官
　　上　訴　人
　　即　被　告　甲○○
　　選任辯護人　葉宏基律師
右上訴人等因被告違反銀行法案件，不服台灣高等法院中華民國九十二年六月十二日
第二審更審判決（九十一年度上更(二)字第八七七號，起訴案號：台灣台北地方法院檢
察署八十五年度偵字第七０、二三一二、二四０六號），提起上訴，本院判決如左：
    主  文
原判決撤銷，發回台灣高等法院。
    理  由
本件原判決認定上訴人即被告甲○○與其子楊志琦、楊金澔（以上二人違反公司法部
分，業經判處罪刑確定），於民國七十七年十月五日，在台北市大安區○○○路○段
二號十一樓之五，向經濟部申請設立慶鴻財務顧問股份有限公司（下稱慶鴻公司），
由被告登記為董事長兼總經理，為慶鴻公司法人之行為負責人、楊志琦為董事、楊金
澔為股東，明知慶鴻公司登記業務項目為財務管理之諮詢診斷分析顧問業務（會計師
業務除外），並未包括招攬互助會之業務項目，竟自七十八年二月二十五日起，推由
被告對外以慶鴻公司之名義招攬互助會，並由被告、楊文雄（另經檢察官為不起訴處
分）、楊志琦及楊金澔分別擔任會首及會員。被告為求吸收資金，明知慶鴻公司所營
業務，並未包括收受存款之營業項目，且知非銀行不得經營收受存款業務，竟基於概
括之犯意，先以慶鴻公司之名義，於八十二年五月間推出「二五二專款」，向互助會
會員收受款項，約定參加之會員每人繳納新台幣（下同）二十五萬二千元，慶鴻公司
分三十六期每月償還一萬元，共計向原判決附表一所示之互助會會員七十八組，收受
存款資金一千九百六十五萬六千元。嗣基於同一之概括犯意，為吸收更多資金，於八
十三年五月間，又與互助會會員訂立「聘僱督導契約書」，以使互助會會員加入為慶
鴻公司督導之名義，向互助會會員收受存款，約定互助會會員提供一百二十萬元給慶
鴻公司，慶鴻公司每月給付二萬四千元之利息及二千四百元之車馬費，共計有如原判
決附表二所示之三十三人參與，吸收存款共三千九百六十萬元，兩者總計吸收存款五
千九百二十五萬六千元，而非法經營銀行存款業務。嗣於八十四年十二月九日為法務
部調查局台北市調查處（下稱台北市調查處）循線查獲，扣得如原判決附表三所示之
物品等情。因而撤銷第一審關於被告部分之判決，改判仍論處被告法人行為負責人違
反非銀行不得經營收受存款業務之規定罪刑，固非無見。
惟查：(一)、除法律另有規定者外，非銀行不得經營收受存款業務；又以借款、收受投
資、使加入為股東或其他名義，向多數人或不特定之人收受款項或吸收資金，而約定
或給付與本金顯不相當之紅利、利息、股息或其他報酬者，以收受存款論；銀行法第
二十九條第一項、第二十九條之一分別定有明文。而法律規定所謂「以○○論」，係
指其行為之態樣雖與另一犯罪構成要件行為之事實不完全相同，而仍以該構成要件論
擬。原判決認定被告之公司，邀集不特定人為互助會會員，或與互助會會員訂立「聘
僱督導契約書」，吸收資金等情，如果無訛，其行為究竟係違反銀行法第二十九條之
一「以收受存款論」，或可逕認係同法第二十九條第一項之非法經營收受存款業務之
行為？尚非無疑，原判決未詳加釐清，論述明白，遽於理由二之(二)說明被告以慶鴻公
司名義推出「二五二專款」、「聘僱督導契約書」，向互助會會員吸收資金，違反非
銀行不得經營收受存款業務之規定，而論處被告罪刑，但事實欄內並未認定記載被告
以「二五二專款」與「聘僱督導契約書」吸收資金，如何係非法經營銀行存款業務，
或所約定或給付之利息或其他報酬與本金，如何顯不相當，而應以收受存款論，自不
足為適用法令論處違反銀行法罪刑之依據，已有未合。(二)、刑事訴訟法第一百六十四
條規定，審判長應將證物提示當事人、代理人、辯護人或輔佐人，使其辨認。如係文
書而被告不解其意義者，應告以要旨。是採為判決基礎之證據資料，必須經過調查程
序，而顯出於審判庭者，始與直接審理主義符合，否則其所踐行之訴訟程序，即屬違
背法令。又卷宗內之筆錄及其他文書可為證據者，審判長應向當事人、代理人、辯護
人或輔佐人宣讀或告以要旨，復為刑事訴訟法第一百六十五條第一項所明定。而審判
期日之訴訟程序，專以審判筆錄為證。原判決理由二之(一)說明採卷附「聘僱督導契約
書」、「二五二專款」名冊、報社廣告收據等為判決之基礎，但依原審審判筆錄之記
載，並無有關原審法院於審判期日將該等證據，逐一向當事人提示給予閱覽或向其宣
讀或告以要旨之記載，難認前開證據資料已依法踐行調查程序，顯現於審判庭，給予
上訴人辯解機會，原判決逕採為認定上訴人犯罪之論據，不但與直接審理法則有違，
且有應於審判期日調查之證據未予調查之違誤。(三)、銀行法第二十九條所謂之業務，
係指反覆同種類行為為目的之社會活動而言，同一人在同一處所，違反銀行法之規定
，經營收受存款之業務，依其犯罪之性質，應不得再以連續犯論處。原判決認被告為
慶鴻公司之行為負責人，為慶鴻公司經營前開收受存款之業務，違反非銀行不得經營
收受存款業務之規定，卻適用連續犯論擬，亦有可議。檢察官及被告上訴意旨分別指
摘原判決不當，尚非全無理由，應認仍有撤銷發回更審之原因。至原判決說明不另為
無罪及免訴之諭知部分，基於審判不可分之原則，併予發回，附此明。
據上論結，應依刑事訴訟法第三百九十七條、第四百零一條，判決如主文。
中　　　華　　　民　　　國　　九十三　　年　　　五　　　月　　 十九 　　日
                              最高法院刑事第十二庭
                                  審判長法官  陳　正　庸
                                        法官  賴　忠　星
                                        法官  王　居　財
                                        法官  張　清　埤
                                        法官  林　開　任
      右正本證明與原本無異
                                              書  記  官
中　　　華　　　民　　　國　　九十三　　年　　　五　　　月　　二十七　　日
                                                                        Ｅ
